ACORDAO-COMPLETO-2492744

ACÓRDÃO 18858/2021 ATA 41/2021 - PRIMEIRA CÂMARA

VISTOS, relatados e discutidos estes autos de tomada de contas especial instaurada pela Caixa Econômica Federal relativamente ao contrato de repasse 281.056-91, celebrado entre o extinto Ministério dos Esportes e o município de Machadinho D'Oeste/RO, cujo objeto foi a "construção de quadra coberta na Escola Polo Cedro Jequitibá"
ACORDAM os ministros do Tribunal de Contas da União, reunidos em sessão da 1ª Câmara, diante das razões expostas pelo relator, em:
9.1. considerar revel, para todos os efeitos, e empresa W.J.C. Construtora Eireli, nos termos do art. 12, § 3º, da Lei 8.443/1992, dando-se prosseguimento ao processo;
9.2. acatar as alegações de defesa apresentadas pelo Sr. Mário Alves da Costa e pelo Sr. Márcio Andrade de Medeiros;
9.3. julgar regulares, nos termos dos arts. 1º, I, 16, I, da Lei 8.443/1992, c/c o art. 23, I, da mesma lei, as contas do Sr. Mário Alves da Costa e do Sr. Márcio Andrade de Medeiros, dando-lhes quitação plena;
9.4. julgar irregulares as contas da empresa W.J.C. Construtora Eireli, com fundamento nos arts. 1º, I, 16, III, 'c', 19, caput, e 23, III, da Lei 8.443/1992, c/c os arts. 1º, I, 209, II e III, 210 e 214, III, do RITCU, condenando-a ao pagamento das importâncias a seguir especificadas e fixando-lhes o prazo de 15 (quinze) dias, para que comprove, perante este Tribunal, em respeito art. 214, III, 'a' e 'b', do RITCU, o recolhimento da dívida aos cofres do Tesouro Nacional, atualizada monetariamente e acrescida de juros de mora, calculados a partir das datas indicadas até a data do efetivo recolhimento e com o abatimento de valores acaso já satisfeitos, nos termos da legislação vigente:
	Data
	Valor (R$) 

	18/12/2013
	175.000,00

	12/5/2014
	24.777,23

	4/9/2014
	44.867,46

9.5. aplicar à empresa W.J.C. Construtora Eireli a multa prevista no art. 57 da Lei 8.443/1992, no valor de R$ 60.000,00 (sessenta mil reais) , fixando o prazo de 15 (quinze) dias, a contar da notificação, para que comprove, perante o Tribunal, com base no art. 214, III, "a", do RI/TCU, o recolhimento da dívida aos cofres do Tesouro Nacional, atualizada monetariamente desde a data do presente acórdão até a do efetivo recolhimento, se for paga após o vencimento, na forma da legislação em vigor;
9.6. autorizar, desde logo, a cobrança judicial das dívidas, nos termos do art. 28, II, da Lei 8.443/1992, c/c o art. 219, II, do RITCU, caso não atendida a notificação;
9.7. autorizar, desde logo, com fundamento no art. 26, da Lei 8.443/1992, c/c o art. 217, do RITCU, caso seja do interesse da responsável, o parcelamento da dívida em até 36 (trinta e seis) parcelas, incidindo sobre cada uma, os encargos legais devidos, sem prejuízo de alertá-la de que, caso opte por essa forma de pagamento, a falta de comprovação do recolhimento de qualquer parcela implicará o vencimento antecipado do saldo devedor, nos termos do art. 26, parágrafo único, da Lei 8.443/1992, c/c o art. 217, §2º, do RITCU;
9.8. dar ciência desta deliberação, em cumprimento ao art. 16, § 3º, da Lei 8.443/1992, à Procuradoria da República no Estado de Rondônia.

Tomada de contas especial instaurada em razão de não comprovação da regular aplicação dos recursos repassados por meio de contrato de repasse que teve como objeto construção de quadra coberta.

Primeira Câmara

Caixa Econômica Federal.

3. Interessados/Responsáveis:
3.1. Responsáveis: Marcio Andrade de Medeiros (XXX.507.274-XX); Mario Alves da Costa (XXX.093.002-XX); Município de Machadinho D'oeste/RO (22.855.142/0001-73); W. J. C. Construtora Eireli (01.718.406/0001-77).

13.1. Ministros presentes: Benjamin Zymler (na Presidência), Vital do Rêgo e Jorge Oliveira.
13.2. Ministros-Substitutos presentes: Augusto Sherman Cavalcanti e Weder de Oliveira (Relator).

WEDER DE OLIVEIRA

Tratam os autos de tomada de contas especial instaurada pela Caixa Econômica Federal em desfavor dos Srs. Mario Alves da Costa e Marcio Andrade de Medeiros e da empresa W. J. C. Construtora Eireli por conta da não comprovação da regular aplicação dos recursos repassados por meio do contrato de repasse 281.056-91, celebrado entre o Ministério do Esporte e o município de Machadinho D'Oeste/RO e que tinha por objeto a "construção de quadra coberta na Escola Polo Cedro Jequitibá".
Reproduzo, a seguir, com os ajustes de forma, a instrução de auditor da Secretaria de Controle Externo de Tomada de Contas Especial (Secex-TCE) [footnoteRef:2]: [2:  Peça 36.] 
"HISTÓRICO
2.	Em 30/4/2018, com fundamento na IN/TCU 71/2012, alterada pela IN/TCU 76/2016 e DN/TCU 155/2016, a Caixa Econômica Federal (representando o Ministério do Esporte) autorizou a instauração da tomada de contas especial (peça 2) . O processo foi registrado no sistema e-TCE com o número 1125/2019.
3.	O Contrato de Repasse 281.056-91, registro Siafi 648969, foi firmado no valor de R$ 371.249,21, sendo R$ 350.000,00 à conta do concedente e R$ 21.249,21 referentes à contrapartida do convenente. Teve vigência de 31/12/2008 a 30/4/2018, com prazo para apresentação da prestação de contas em 29/6/2018. Os repasses efetivos da União totalizaram R$ 350.000,00 (peça 117) , dos quais foram desbloqueados R$ 244.644,69 (peça 2) .
4.	O fundamento para a instauração da Tomada de Contas Especial, conforme consignado na matriz de responsabilização elaborada pelo tomador de contas, foi a constatação da seguinte irregularidade: 
'Não aproveitamento útil do objeto do Contrato de Repasse 281.056-91 em virtude da execução com falhas técnicas e/ou de qualidade'.
5.	Os responsáveis arrolados na fase interna foram devidamente comunicados e, diante da ausência de justificativas suficientes para elidir a irregularidade e da não devolução dos recursos, instaurou-se a tomada de contas especial.
6.	No relatório (peça 126) , o tomador de contas concluiu que o prejuízo importaria no valor original de R$ 244.644,69, imputando-se a responsabilidade ao Sr. Mario Alves da Costa, Prefeito, no período de 1/1/2009 a 31/12/2016, na condição de prefeito sucessor, à empresa W. J. C. Construtora Eireli, na condição de contratado e ao Sr. Marcio Andrade de Medeiros, na condição de fiscal de contrato. 
7.	Em 27/11/2019, a Controladoria-Geral da União emitiu o relatório de auditoria (peça 128) , em concordância com o relatório do tomador de contas. O certificado de auditoria e o parecer do dirigente do órgão de controle interno concluíram pela irregularidade das presentes contas (peças 129 e 130) .
8.	Em 6/12/2019, o ministro responsável pela área atestou haver tomado conhecimento das conclusões contidas no relatório e certificado de auditoria, bem como do parecer conclusivo do dirigente do órgão de controle interno, manifestando-se pela irregularidade das contas, e determinou o encaminhamento do processo ao Tribunal de Contas da União (peça 131) .
9.	Na instrução inicial (peça 134) , analisando-se os documentos nos autos, concluiu-se pela necessidade de realização de citação para a seguinte irregularidade: 
9.1.	Irregularidade 1: ausência de funcionalidade do objeto, em face da não consecução dos objetivos pactuados no Contrato de Repasse 281.056-91, tendo em vista execução com falhas técnicas e/ou de qualidade, sem aproveitamento útil da parcela executada, não gerando, portanto, o benefício social esperado.
9.1.1.	Evidências da irregularidade: documentos técnicos presentes nas peças 1, 2, 94, 95, 102 e 103.
9.1.2.	Normas infringidas: Art. 37, caput, c/c o art. 70, parágrafo único, da Constituição da República Federativa do Brasil; art. 93, do Decreto-lei 200/1967; art. 66, do Decreto 93.872/1986. Cláusula Terceira, item 3.2, alínea 'a', do Termo de Contrato.
9.2.	Débitos relacionados aos responsáveis Marcio Andrade de Medeiros (CPF: XXX.507.274-XX) , W. J. C. Construtora Eireli (CNPJ: 01.718.406/0001-77) e Mario Alves da Costa (CPF XXX.093.002-XX) :
	Data de ocorrência
	Valor histórico (R$) 

	18/12/2013
	175.000,00

	12/5/2014
	24.777,23

	4/9/2014
	44.867,46

9.2.1.		Cofre credor: Tesouro Nacional.
9.2.2.		Responsável: Mario Alves da Costa (CPF: XXX.093.002-XX) .
9.2.2.1.	Conduta: não adotar ações eficazes e de efetiva fiscalização das obras, para evitar ou corrigir a ocorrência de falhas técnicas ou de qualidade que comprometessem a segurança, durabilidade e funcionalidade do objeto conveniado.
9.2.2.2.	Nexo de causalidade: a fiscalização ineficaz da obra, que estava sendo executada com falhas técnicas e/ou de qualidade, deixou de evitar o colapso estrutural pela má execução da estrutura de sustentação da cobertura em concreto armado, acarretando a ausência do benefício social esperado, resultando em dano ao erário.
9.2.2.3.	Culpabilidade: Não há excludentes de ilicitude, de culpabilidade e de punibilidade; é razoável supor que o responsável tinha consciência da ilicitude de sua conduta; era exigível conduta diversa da praticada, qual seja, fiscalizar a qualidade da obra e se estava sendo executada conforme as especificações técnicas. 
9.2.3.		Responsável: W. J. C. Construtora Eireli (CNPJ: 01.718.406/0001-77) .
9.2.3.1.	Conduta: receber o pagamento por serviços executados com falhas técnicas e/ou de qualidade, no âmbito do objeto do instrumento em questão.
9.2.3.2.	Nexo de causalidade: o recebimento do pagamento por serviços executados com falhas técnicas e/ou de qualidade, no âmbito do objeto do instrumento em questão, acarretou a ausência do benefício social esperado, resultando em dano ao erário.
9.2.3.3.	Culpabilidade: não há excludentes de ilicitude, de culpabilidade e de punibilidade; é razoável supor que o administrador responsável pela pessoa jurídica tinha consciência da ilicitude de sua conduta; era exigível conduta diversa da praticada, qual seja, receber pagamento dos serviços somente após a sua execução conforme especificações previstas no instrumento. 
9.2.4.		Responsável: Marcio Andrade de Medeiros (CPF: XXX.507.274-XX) .
9.2.4.1.	Conduta: atestar como adequados serviços executados com falhas técnicas e/ou de qualidade, no âmbito do objeto do instrumento em questão.
9.2.4.2.	Nexo de causalidade: o ateste como adequados de serviços executados com falhas técnicas e/ou de qualidade, no âmbito do objeto do instrumento em questão, acarretou a ausência do benefício social esperado, resultando em dano ao erário.
9.2.4.3.	Culpabilidade: não há excludentes de ilicitude, de culpabilidade e de punibilidade; é razoável supor que o responsável tinha consciência da ilicitude de sua conduta; era exigível conduta diversa da praticada, qual seja, atestar somente serviços executados conforme especificações previstas no instrumento.
10.	Em cumprimento ao pronunciamento da unidade (peça 136) , foi efetuada citação dos responsáveis, nos moldes adiante:
a)	 Mario Alves da Costa - promovida a citação do responsável, conforme delineado adiante:
	Comunicação: Ofício 43542/2020 - Seproc (peça 140) 
Data da Expedição: 28/8/2020
Data da Ciência: 8/9/2020 (peça 147) 
Nome Recebedor: Luciana de Souza Demartine
Observação: Ofício enviado para o endereço do responsável, conforme pesquisa na base de dados no sistema da Receita Federal, custodiada pelo TCU.
Fim do prazo para a defesa: 23/9/2020
	
b)	 W. J. C. Construtora Eireli - promovida a citação do responsável, conforme delineado adiante:
	Comunicação: Ofício 43543/2020 - Seproc (peça 141) 
Data da Expedição: 28/8/2020
Data da Ciência: não houve (Mudou-se) (peça 143) 
Observação: Ofício enviado para o endereço do responsável, conforme pesquisa na base de dados no sistema da Receita Federal, custodiada pelo TCU.
	
	Comunicação: Ofício 52502/2020 - Seproc (peça 155) 
Data da Expedição: 7/10/2020
Data da Ciência: não houve (Mudou-se) (peça 157) 
Observação: Ofício enviado para o endereço do responsável, conforme pesquisa na base de dados no sistema do TSE, custodiada pelo TCU (peça 146) .
	
	Comunicação: Edital 1634/2020 - Seproc (peça 154) 
Data da Publicação: 3/10/2020
Fim do prazo para a defesa: 21/10/2020
	
	Comunicação: Ofício 64042/2020 - Seproc (peça 160) 
Data da Expedição: 8/1/2021
Data da Ciência: não houve (Mudou-se) (peça 161) 
Observação: Ofício enviado para o endereço do responsável, conforme pesquisa na base de dados no sistema da Receita Federal, custodiada pelo TCU (peça 158) .
	
c)	 Marcio Andrade de Medeiros - promovida a citação do responsável, conforme delineado adiante:
	Comunicação: Ofício 43544/2020 - Seproc (peça 142) 
Data da Expedição: 28/8/2020
Data da Ciência: 8/9/2020 (peça 148) 
Nome Recebedor: Eliana Lima
Observação: Ofício enviado para o endereço do responsável, conforme pesquisa na base de dados no sistema da Receita Federal, custodiada pelo TCU.
Fim do prazo para a defesa: 23/9/2020
	
11.	Conforme Despacho de Conclusão das Comunicações Processuais (peça 162) , as providências inerentes às comunicações processuais foram concluídas. 
12.	Transcorrido o prazo regimental, o responsável W. J. C. Construtora Eireli permaneceu silente, devendo ser considerado revel, nos termos do art. 12, § 3º, da Lei 8.443/1992, e os responsáveis Mario Alves da Costa e Marcio Andrade de Medeiros apresentaram defesa, que será analisada na seção Exame Técnico.
ANÁLISE DOS PRESSUPOSTOS DE PROCEDIBILIDADE DA IN/TCU 71/2012
Avaliação de Viabilidade do Exercício do Contraditório e Ampla Defesa
13.	Verifica-se que não houve o transcurso de mais de dez anos desde o fato gerador sem que tenha havido a notificação dos responsáveis pela autoridade administrativa federal competente (art. 6º, inciso II, c/c art. 19 da IN/TCU 71/2012, modificada pela IN/TCU 76/2016) , uma vez que o fato gerador da irregularidade sancionada ocorreu em 4/9/2014, e os responsáveis foram notificados sobre a irregularidade pela autoridade administrativa competente conforme abaixo:
13.1.	Mario Alves da Costa, por meio do ofício acostado à peça 5, recebido em 12/11/2018, conforme AR (peça 6) .
13.2.	W. J. C. Construtora Eireli, por meio do ofício acostado à peça 7, recebido em 13/6/2019, conforme AR (peça 8) .
13.3.	Marcio Andrade de Medeiros, por meio do ofício acostado à peça 10, recebido em 5/6/2019, conforme AR (peça 11) .
13.4.	Prefeitura Municipal de Machadinho D'oeste - RO, responsável não notificado na fase interna.
Valor de Constituição da TCE 	
14.	Verifica-se, ainda, que o valor atualizado do débito apurado (sem juros) em 1/1/2017 é de R$ 305.211,57, portanto superior ao limite mínimo de R$ 100.000,00, na forma estabelecida conforme os arts. 6º, inciso I, e 19 da IN/TCU 71/2012, modificada pela IN/TCU 76/2016. 
OUTROS PROCESSOS/DÉBITOS NOS SISTEMAS DO TCU COM OS MESMOS RESPONSÁVEIS
15.	Informa-se que foi encontrado processo no Tribunal com os mesmos responsáveis:
	Responsável
	Processos

	Prefeitura Municipal de Machadinho D'oeste - RO
	Processo 750.114/1997-5 [ACOM, encerrado, 'DENÚNCIA SOBRE POSSÍVEIS IRREGULARIDADES NO CONVÊNIO Nº 004/93 ENTRE A FNS E A PREFEITURA MUNICIPAL DE MACHADINHO D'OESTE']
Processo 032.212/2011-9 [TCE, aberto, 'POSSÍVEIS IRREGULARIDADES EM PAGAMENTOS IRREGULARES DE DESPESAS COM OS RECURSOS DO PAB. ']

Informa-se que foi encontrado débito imputável aos responsáveis em outras TCEs registradas no sistema e-TCE:
	Responsável
	TCES

	Mario Alves da Costa
	2485/2020 (R$ 1.274.083,60) - Aguardando pronunciamento do supervisor

	Marcio Andrade de Medeiros
	2485/2020 (R$ 1.274.083,60) - Aguardando pronunciamento do supervisor

16.	Informa-se que foi encontrado débito imputável aos responsáveis no banco de débitos existente no sistema e-TCE:
	Responsável
	Débitos inferiores

	Mario Alves da Costa
	4862/2019 (R$ 72.479,06) - Dano inferior ao limite de instauração da TCE cadastrado

17.	A tomada de contas especial está, assim, devidamente constituída e em condição de ser instruída.
EXAME TÉCNICO
Da validade das notificações:
18.	Preliminarmente, cumpre tecer breves considerações sobre a forma como são realizadas as comunicações processuais no TCU. A esse respeito, destacam-se o art. 179, do Regimento Interno do TCU (Resolução 155, de 4/12/2002) e o art. 4º, inciso III, § 1º, da Resolução TCU 170, de 30 de junho de 2004, in verbis:
'Art. 179. A citação, a audiência ou a notificação, bem como a comunicação de diligência, far se-ão:
I - mediante ciência da parte, efetivada por servidor designado, por meio eletrônico, fac-símile, telegrama ou qualquer outra forma, desde que fique confirmada inequivocamente a entrega da comunicação ao destinatário;
II - mediante carta registrada, com aviso de recebimento que comprove a entrega no endereço do destinatário;
III - por edital publicado no Diário Oficial da União, quando o seu destinatário não for localizado
 (...) 
Art. 3º As comunicações serão dirigidas ao responsável, ou ao interessado, ou ao dirigente de órgão ou entidade, ou ao representante legal ou ao procurador constituído nos autos, com poderes expressos no mandato para esse fim, por meio de:
I - correio eletrônico, fac-símile ou telegrama;
II - servidor designado;
III - carta registrada, com aviso de recebimento;
IV - edital publicado no Diário Oficial da União, quando o seu destinatário não for localizado, nas hipóteses em que seja necessário o exercício de defesa.
Art. 4º. Consideram-se entregues as comunicações:
I - efetivadas conforme disposto nos incisos I e II do artigo anterior, mediante confirmação da ciência do destinatário;
II - realizadas na forma prevista no inciso III do artigo anterior, com o retorno do aviso de recebimento, entregue comprovadamente no endereço do destinatário;
III - na data de publicação do edital no Diário Oficial da União, quando realizadas na forma prevista no inciso IV do artigo anterior.
§ 1º O endereço do destinatário deverá ser previamente confirmado mediante consulta aos sistemas disponíveis ao Tribunal ou a outros meios de informação, a qual deverá ser juntada ao respectivo processo.
 (...) '.
19.	Bem se vê, portanto, que a validade da citação via postal não depende de que o aviso de recebimento seja assinado pelo próprio destinatário da comunicação, o que dispensa, no caso em tela, a entrega do AR em 'mãos próprias'. A exigência da norma é no sentido de o Tribunal verificar se a correspondência foi entregue no endereço correto, residindo aqui a necessidade de certeza inequívoca. 
20.	Não é outra a orientação da jurisprudência do TCU, conforme se verifica dos julgados a seguir transcritos:
'São válidas as comunicações processuais entregues, mediante carta registrada, no endereço correto do responsável, não havendo necessidade de que o recebimento seja feito por ele próprio' (Acórdão 3648/2013-TCU-Segunda Câmara, Relator Min. José Jorge) ;
'É prescindível a entrega pessoal das comunicações pelo TCU, razão pela qual não há necessidade de que o aviso de recebimento seja assinado pelo próprio destinatário. Entregando se a correspondência no endereço correto do destinatário, presume-se o recebimento da citação'. (Acórdão 1019/2008-TCU-Plenário, Relator Min. Benjamin Zymler) ;
'As comunicações do TCU, inclusive as citações, deverão ser realizadas mediante Aviso de Recebimento - AR, via Empresa Brasileira de Correios e Telégrafos, bastando para sua validade que se demonstre que a correspondência foi entregue no endereço correto'. (Acórdão 1526/2007-TCU-Plenário, Relator Min. Aroldo Cedraz) .
21.	A validade do critério de comunicação processual do TCU foi referendada pelo Supremo Tribunal Federal, nos termos do julgamento do MS-AgR 25.816/DF, por meio do qual se afirmou a desnecessidade da ciência pessoal do interessado, entendendo-se suficiente a comprovação da entrega do 'AR' no endereço do destinatário:
'Ementa: agravo regimental. Mandado de segurança. Desnecessidade de intimação pessoal das decisões do tribunal de contas da união. art. 179 do regimento interno do TCU. Intimação do ato impugnado por carta registrada, iniciado o prazo do art. 18 da lei nº 1.533/51 da data constante do aviso de recebimento. Decadência reconhecida. Agravo improvido.
O envio de carta registrada com aviso de recebimento está expressamente enumerado entre os meios de comunicação de que dispõe o Tribunal de Contas da União para proceder às suas intimações.
O inciso II do art. 179 do Regimento Interno do TCU é claro ao exigir apenas a comprovação da entrega no endereço do destinatário, bastando o aviso de recebimento simples'. 
Da revelia do responsável W. J. C. Construtora Eireli
22.	No caso vertente, a citação da empresa W. J. C. Construtora Eireli se deu em endereços provenientes de pesquisas de endereços realizadas pelo TCU (vide parágrafos acima) , porquanto, devido ao insucesso de realizar a citação em endereços constantes na base de dados da Receita custodiada pelo TCU (peça 144) , buscou-se a notificação em endereços provenientes das bases de dados públicas custodiadas pelo TCU (TSE e Renach - peças 145, 146 e 158) e das bases de dados do próprio TCU. A entrega dos ofícios citatórios nesses endereços não ficou comprovada, razão pela qual se promoveu a notificação por edital publicado no Diário Oficial da União (peça 154) 
23.	Importante destacar que, antes de promover a citação por edital, para assegurar a ampla defesa, buscaram-se outros meios possíveis para localizar e citar o responsável, nos limites da razoabilidade, fazendo juntar aos autos informação comprobatória dos diferentes meios experimentados que restaram frustrados, tal como se demonstrou no item anterior da presente instrução (Acórdão 4851/2017-TCU-Primeira Câmara, Relator Min. Augusto Sherman) .
24.	Nos processos do TCU, a revelia não leva à presunção de que seriam verdadeiras todas as imputações levantadas contra os responsáveis, diferentemente do que ocorre no processo civil, em que a revelia do réu opera a presunção da verdade dos fatos narrados pelo autor (Acórdão 1009/2018-TCU-Plenário, Relator Min. Bruno Dantas; 2369/2013 - TCU - Plenário, Relator Min. Benjamin Zymler e 2449/2013 - TCU - Plenário, Relator Min. Benjamin Zymler) . Dessa forma, a avaliação da responsabilidade do agente não pode prescindir da prova existente no processo ou para ele carreada. 
25.	Ao não apresentar sua defesa, a empresa deixou de produzir prova da regular aplicação dos recursos sob sua responsabilidade, em afronta às normas que impõem aos gestores públicos a obrigação legal de, sempre que demandados pelos órgãos de controle, apresentar os documentos que demonstrem a correta utilização das verbas públicas, a exemplo do contido no art. 93 do Decreto-Lei 200/1967: 'Quem quer que utilize dinheiros públicos terá de justificar seu bom e regular emprego na conformidade das leis, regulamentos e normas emanadas das autoridades administrativas competentes.' 
26.	Em se tratando de processo em que a parte interessada não se manifestou acerca das irregularidades imputadas, não há elementos para que se possa efetivamente aferir e reconhecer a ocorrência de boa-fé na conduta do responsável, podendo este Tribunal, desde logo, proferir o julgamento de mérito pela irregularidade das contas, conforme os termos dos §§ 2º e 6º do art. 202 do Regimento Interno do TCU. (Acórdão 2064/2011-TCU-Primeira Câmara (relator Min. Ubiratan Aguiar) , 6.182/2011-TCU-1ª Câmara (relator Min. Weber de Oliveira) , 4.072/2010-TCU-1ª Câmara (Relator Min. Valmir Campelo) , 1.189/2009-TCU-1ª Câmara (Relator Min. Marcos Bemquerer) , 731/2008-TCU-Plenário (Relator Min. Aroldo Cedraz) .
27.	Apesar de os argumentos apresentados na fase interna (peça 18) não elidirem as irregularidades apontadas, considerando o princípio da verdade real que rege esta Corte, procurou-se buscar, em manifestações dos outros citados se havia algum argumento que pudesse ser aproveitado a seu favor, mas nenhum argumento foi capaz de afastar sua responsabilidade.
28.	No entanto, na manifestação do Sr. Mario Alves da Costa, é informado que ele ajuizou a Ação Civil Pública 7000073-11.2017.822.0019, distribuída em 19/01/2017, em face da empresa W.J.C. CONSTRUTORA LTDA, visando à reparação dos danos materiais (peça 149, p. 3-4) .
29.	O pedido foi julgado parcialmente procedente, de modo que a requerida foi condenada ao pagamento, a título de restituição, da importância de R$265.893,89, que corresponde ao valor total recebido pela empresa (peça 116, p. 6) . O recurso de apelação apresentado pela empresa teve seu provimento negado por unanimidade.
30.	Apesar de ser a responsável pelo dano causado, em atenção ao princípio do non bis in idem, que veda a cumulatividade de responsabilização pela mesma conduta, entende-se que o débito não pode ser imputado, novamente, à empresa.
31.	Dessa forma, entende-se que, quando da instrução de mérito, a empresa W. J. C. Construtora Eireli deva ser considerado revel, nos termos do art. 12, § 3º, da Lei 8.443/1992, aplicando-lhe a multa prevista no art. 57 da Lei 8.443/1992
32.	Já a Prefeitura Municipal de Machadinho do Oeste/RO, por ter vencido a ação de reparação por danos materiais contra a empresa, deve ser citada por supostamente ter se beneficiado dos recursos transferidos ao não devolver aos cofres federais os valores reembolsados pela W.J.C Construtora após decisão da justiça.
Da defesa do responsável Mario Alves da Costa
33.	O responsável Mario Alves da Costa apresentou defesa, que passa a ser analisada em seguida:
34.	Argumentos (peça 149, p. 2-14) :
34.1.	O responsável alega que não há imputação de corresponsabilidade a sua pessoa, visto que adotou as seguintes medidas legais de resguardo ao erário após o incidente com a obra (peça 149, p. 3-4) : 
34.1.1.	Registrou ocorrência policial e encaminhou ofício para a Caixa Econômica Federal narrando o ocorrido.
34.1.2.	Rescindiu unilateralmente o contrato com a empresa responsável pela obra.
34.1.3.	Ajuizou a Ação Civil Pública 7000073-11.2017.822.0019, distribuída em 19/01/2017, em face da empresa W.J.C. CONSTRUTORA LTDA, visando à reparação dos danos materiais.
34.2.	Para justificar sua ilegitimidade passiva, o Sr. Mario Alves da Costa cita, ainda, a Súmula 230, dizendo que cabe ao prefeito sucessor, Leomar Patrícia, a prestação de contas dos recursos federais recebidos, tendo em vista que o prazo expirou em 29/6/2018, já no mandato do prefeito sucessor, que decidiu não solicitar uma nova prorrogação do contrato (peça 149, p. 2-4) .
34.3.	O responsável alega que não detinha mais, após sua substituição, qualquer domínio sobre as medidas a serem adotadas em relação à efetivação da Construção da Quadra da Escola polo Cedro Jequitibá (Antônio Francisco Lisboa) , bem como em relação a prestação de contas referente ao repasse 281.056.91 (peça 149, p. 5-6) .
34.4.	Por fim, o Sr. Mario Alves da Costa alega sua boa-fé, tendo em vista que tomou todas as medidas necessárias, a fim de preservar o erário público (peça 149, p. 7-14) , e afirma que a empresa W. J. C. Construtora Eireli é a única responsável pela negligência, ou até mesmo imprudência, na observância das normas técnicas vigentes em relação a presente obra (peça 149, p. 8) .
35.	Análise dos argumentos: 
36.	No caso sob análise, conforme se extrai dos autos, o desbloqueio dos recursos (R$ 244.644,69 dos R$ 350.000,00 previstos) ocorreu totalmente na gestão do Sr. Mario Alves da Costa (gestão 2009-2012 e 2013-2016) . Entretanto, o objeto do contrato de repasse descrito como 'construção de quadra coberta na escola polo Cedro Jequitibá' não pode ser aproveitado pela sociedade, tendo em vista o colapso da estrutura após fortes chuvas no munícipio. 
37.	A obra foi executada pela empresa W. J. C. Construtora Eireli, contratada, em 6/5/2011, para a construção de quadra poliesportiva na escola Antônio Francisco Lisboa, localizada no PA Cedro Jequitibá, município de Machadinho D ¿Oeste/RO.
38.	A execução do objeto contratado referente à construção de quadra coberta coletiva no município de Machadinho D ¿Oeste/RO teve seu início em 14/08/13, sendo atestada a execução parcial de 71,72% mediante vistoria da Caixa Econômica Federal realizada em 2/7/2014 (peça 103) . 
39.	Em 5/11/2014, o município informou à Caixa Econômica Federal que a obra havia sofrido avarias acarretadas por fortes chuvas e ventanias (peça 126, p. 3) .
40.	Com base em vistoria realizada em 30/9/2015, o engenheiro civil responsável pelo Laudo de Análise Técnica (peças 94-95) , solicitado pelo Governo do Estado de Rondônia e que tinha por objeto a avaliação expedita do acidente estrutural ocorrido no Ginásio de Esportes da Escola Antônio Francisco Lisboa, na cidade de Machadinho D'Oeste - RO, atestou que 'apesar da falta de manutenção da estrutura metálica, o colapso estrutural foi causado pela má execução da estrutura de sustentação da cobertura em concreto armado' (peça 95, p, 3) . As fotografias de peça 95 revelam que toda a cobertura da quadra, incluindo os pilares, foi abaixo, comprovando que as obras foram executadas com falhas técnicas. 
41.	Diante do acontecido, a Prefeitura Municipal de Machadinho do Oeste/RO ingressou com a Ação Judicial 7000073-11.2017.8.22.0019, que tramitou na 1ª Vara cível da Comarca de Machadinho do Oeste, em face da empresa W.J.C Construtora LTDA - EPP, para obter reparação civil pelos danos sofridos (peças 120 e 121) .
42.	O pedido foi julgado parcialmente procedente, de modo que a requerida foi condenada ao pagamento, a título de restituição, da importância de R$265.893,89, que corresponde ao valor total recebido pela empresa (peça 116, p. 6) .
43.	Inconformada com a decisão, a empresa ingressou com recurso de apelação no Tribunal de Justiça do Estado de Rondônia em face da decisão proferida pelo juiz de 1° grau. No entanto, no mérito, foi negado provimento ao recurso por unanimidade.
44.	Assim, a justiça entendeu que a responsabilidade pelo dano e, consequentemente, pelo ressarcimento ao erário, é da W.J.C Construtora.
45.	Dessa forma, diante das ações adotadas pelo responsável para resguardar o patrimônio público e diante da decisão preferida pela justiça, fica demonstrada a ocorrência de boa-fé na conduta do Sr. Mario Alves da Costa, devendo, quando da instrução de mérito, ser proposto o julgamento de mérito pela regularidade com ressalvas de suas contas, conforme previsto no art. 208, § 2°, do Regimento Interno do TCU, dando-lhe quitação.
46.	Ressalta-se, entretanto, que a Prefeitura Municipal de Machadinho do Oeste/RO deve ser citada por supostamente ter se beneficiado dos recursos transferidos, ao não devolver aos cofres federais os valores reembolsados pela W.J.C Construtora após decisão da justiça.
Da defesa do responsável Marcio Andrade de Medeiros
47.	O responsável Marcio Andrade de Medeiros apresentou defesa, que passa a ser analisada em seguida:
48.	Argumentos (peça 153, p. 8-22) :
48.1.	Preliminarmente, o Sr. Marcio Andrade de Medeiros alega que não lhe foi garantido o direito ao contraditório e à ampla defesa no presente processo (peça 153, p. 2-6) .
48.2.	Em seguida, o responsável alega que não tinha competência, poderes ou condição para realizar fiscalização, tendo em vista que ele é apenas um dos cinco membros da comissão de fiscalização e recebimento de obras públicas da prefeitura (peça 153, p. 7-8) . 
48.3.	Além disso, de acordo com o responsável, não houve o fornecimento de meios de fiscalização pelo ente público, o que ensejaria a ausência de responsabilidade do defendente (peça 153, p. 12) .
48.4.	Logo em seguida ele afirma que a responsabilidade seria do engenheiro constante do ART  8207285101, apresentado pela empresa, que no caso era o senhor William Gediel Lagina, CREA/SC 929591D (peça 153, p. 8-9) .
48.5.	O responsável alega, ainda, com base no art. 393 do Código Civil, a existência de caso fortuito ou força maior (fenômeno da natureza) , tendo em vista que o acontecimento foi alheio à vontade do contratante ou do agente (peça 153, p. 9-10) .
48.6.	Dando continuidade à sua defesa, o Sr. Marcio Andrade de Medeiros afirma que o laudo que fundamentou a sua responsabilização é totalmente desprovido de informações técnicas, pois o documento não conclui se houve alguma falha técnica e qual seria essa falha (peça 153, p. 11-12) .
48.7.	Por fim, o responsável alega que não há nos autos qualquer evidência de má-fé, de conduta improba ou outras provas capazes de demonstrar a desonestidade do agente público na condução de suas atividades (peça 153, p. 13-22) .
49.	Análise dos argumentos:
50.	A questão preliminar levantada pelo Sr. Marcio Andrade de Medeiros, de que não lhe foi garantido o direito ao contraditório e à ampla defesa no presente processo, não merece prosperar, pois o responsável teve a oportunidade, ainda na fase interna desta TCE, de se manifestar a respeito das irregularidades apuradas (peças 18 e 19) .
51.	No mérito, conforme se extrai do voto do Acórdão 3641/2008-TCU-Segunda Câmara (relator Ubiratan Aguiar) , a negligência na fiscalização de obra atrai para si a responsabilidade por eventuais danos que poderiam ser evitados. Tratando-se de obras, seu fiscal seria o agente que responderia primariamente pelos danos causados pela possível deficiência de qualidade dos materiais aplicados.
52.	Apesar de o defendente ter alegado que não pode ser responsabilizado por ser apenas um dos cinco membros da comissão de fiscalização e recebimentos de obras públicas da prefeitura, o ART de Fiscalização da Obra n° 8207376089 foi emitido por ele (peça 19, p. 4) , o que demonstra que era o responsável pela fiscalização da obra.
53.	Sobre a alegação de que não houve o fornecimento de meios de fiscalização pelo ente público, não foram apresentadas evidências que eximam a responsabilidade do defendente.
54.	A alegação de que o dano foi causado por fenômeno da natureza também não merece prosperar, pois com base em vistoria realizada em 30/9/2015, o engenheiro civil responsável pelo Laudo de Análise Técnica, solicitado pelo Governo do Estado de Rondônia e que tinha por objeto a avaliação expedita do acidente estrutural ocorrido no Ginásio de Esportes da Escola Antônio Francisco Lisboa, na cidade de Machadinho D'Oeste - RO, atestou que 'apesar da falta de manutenção da estrutura metálica, o colapso estrutural foi causado pela má execução da estrutura de sustentação da cobertura em concreto armado' (peça 95, p, 3) .
55.	Ainda segundo o Laudo de Análise Técnica supracitado, em análise visual, era possível verificar que o concreto remanescente apresenta uma massa esfarelada, com aspecto de massa de baixa resistência (peça 94, p. 2) .
56.	Apesar de o defendente levantar suspeita sobre o laudo emitido por solicitação do Governo do Estado de Rondônia, não foram apresentadas evidências que demonstrem as impropriedades alegadas.
57.	Por fim, sobre a alegação de que a responsabilidade seria do engenheiro constante do ART  8207285101, apresentado pela empresa, cabe esclarecer que a empresa também está sendo responsabilizada pelo dano.
58.	Da análise procedida acima, verifica-se que os argumentos de defesa não foram suficientes para elidir a irregularidade pela qual está sendo responsabilizado, de forma que devem ser rejeitados.
59.	Além disso, não há elementos para que se possa efetivamente aferir e reconhecer a ocorrência de boa-fé na conduta do Sr. Marcio Andrade de Medeiros.
60.	No entanto, conforme já analisado anteriormente, a justiça condenou a empresa W.J.C Construtora pelo ressarcimento do dano causado à Prefeitura Municipal de Machadinho do Oeste/RO.
61.	Assim, entende-se que, antes da análise do mérito, a Prefeitura Municipal de Machadinho do Oeste/RO deve ser citada por supostamente ter se beneficiado dos recursos transferidos ao não devolver aos cofres federais os valores reembolsados pela W.J.C Construtora após decisão da justiça.
Da citação do Município de Machadinho D'Oeste - RO
62.	Após análise das alegações de defesa apresentadas, chegou-se à conclusão de que o Município de Machadinho D'Oeste - RO deve ser citada por não devolver aos cofres federais os valores reembolsados pela W.J.C Construtora após decisão da justiça no âmbito da Ação Civil Pública 7000073-11.2017.822.0019.
63.	De acordo com art. 3° da Decisão Normativa 57/2004 do TCU, caso fique comprovado que o ente federado se beneficiou pela aplicação irregular dos recursos federais transferidos, o Tribunal, ao proferir o julgamento de mérito, condenará diretamente o Estado, o Distrito Federal ou o Município, ou a entidade de sua administração, ao pagamento do débito, podendo, ainda, condenar solidariamente o agente público responsável pela irregularidade e/ou cominar-lhe multa.
64.	No caso concreto, diante do colapso na estrutura da quadra coberta na escola polo Cedro Jequitibá, objeto do Contrato de Repasse 281.056-91, a Prefeitura Municipal de Machadinho do Oeste/RO ingressou com a Ação Judicial 7000073-11.2017.8.22.0019, que tramitou na 1ª Vara cível da Comarca de Machadinho do Oeste, em face da empresa W.J.C Construtora LTDA - EPP, para obter reparação civil pelos danos sofridos (peças 120 e 121) .
65.	O pedido foi julgado parcialmente procedente, de modo que a requerida foi condenada ao pagamento, a título de restituição, da importância de R$265.893,89, que corresponde ao valor total recebido pela empresa (peça 116, p. 6) .
66.	Inconformada com a decisão, a empresa ingressou com recurso de apelação no Tribunal de Justiça do Estado de Rondônia em face da decisão proferida pelo juiz de 1° grau. No entanto, no mérito, foi negado provimento ao recurso por unanimidade.
67.	Dessa forma, a Prefeitura Municipal de Machadinho do Oeste/RO deve ser citada por supostamente ter se beneficiado dos recursos transferidos ao não devolver aos cofres federais os valores reembolsados pela W.J.C Construtora após decisão da justiça.
67.1.		Responsável: Município de Machadinho D'oeste - RO (CNPJ: 22.855.142/0001-73) .
67.1.1.	Conduta: não devolver aos cofres federais os valores reembolsados pela W.J.C Construtora após decisão da justiça no âmbito da Ação Civil Pública 7000073-11.2017.822.0019.
67.1.2.	Nexo de causalidade: ao não devolver para a União parte dos valores reembolsados pela empresa, o ente federado se beneficiou pela aplicação irregular dos recursos federais transferidos, resultando em dano ao erário federal.
67.1.3.	Culpabilidade: não se aplica tendo em vista tratar-se de ente federado.
Prescrição da Pretensão Punitiva
68.	Vale ressaltar que a pretensão punitiva do TCU, conforme Acórdão 1441/2016-TCU-Plenário, Relator Min. Benjamin Zymler, que uniformizou a jurisprudência acerca dessa questão, subordina-se ao prazo geral de prescrição indicado no art. 205 do Código Civil, que é de dez anos, contado da data de ocorrência da irregularidade sancionada, nos termos do art. 189 do Código Civil, sendo este prazo interrompido pelo ato que ordenar a citação, a audiência ou a oitiva dos responsáveis.
69.	No caso em exame, não ocorreu a prescrição, uma vez que a irregularidade sancionada ocorreu em 4/9/2014, e o ato de ordenação da citação de Mario Alves da Costa, W. J. C. Construtora Eireli e Marcio Andrade de Medeiros ocorreu em 12/8/2020. Já a citação da Prefeitura Municipal de Machadinho D'Oeste - RO provavelmente ocorrerá em prazo inferior a dez anos.
CONCLUSÃO
70.	Em face da análise promovida na seção 'Exame Técnico', verifica-se que o responsável W. J. C. Construtora Eireli não logrou comprovar a boa e regular aplicação dos recursos, instado a se manifestar, optou pelo silêncio, configurando a revelia, nos termos do § 3º, do art. 12, da Lei 8.443/1992. 
71.	No entanto, por ter sido condenada pela justiça a restituir à Prefeitura Municipal de Machadinho D'Oeste - RO os valores pagos pela obra, em atenção ao princípio do non bis in idem, que veda a cumulatividade de responsabilização pela mesma conduta, entende-se que o débito não pode ser imputado, novamente, à empresa.
72.	Os argumentos apresentados pelo fiscal do contrato, Sr. Marcio Andrade de Medeiros, não foram suficientes para elidir a irregularidade pela qual está sendo responsabilizado, de forma que devem ser rejeitados. Além disso, não há elementos para que se possa efetivamente aferir e reconhecer a ocorrência de boa-fé na conduta do responsável.
73.	Já em relação ao ex-prefeito Mario Alves da Costa, propõe-se acatar suas alegações de defesa, uma vez que lograram afastar a responsabilidade a ele atribuída.
74.	No entanto, antes da análise do mérito, entende-se que a Prefeitura Municipal de Machadinho do Oeste/RO deva ser citada por supostamente ter se beneficiado dos recursos transferidos ao não devolver aos cofres federais os valores reembolsados pela W.J.C Construtora após decisão da justiça.
75.	Assim, a partir dos elementos constantes nos autos e do exame das ocorrências descritas na seção 'Exame Técnico', foi possível definir a responsabilidade da Prefeitura Municipal de Machadinho D'oeste - RO, e quantificar adequadamente o débito a ela atribuído, na forma dos arts. 10, § 1º, e 12, incisos I e II, da Lei 8.443/1992 c/c o art. 202, incisos I e II, do RI/TCU, propõe-se, por conseguinte, que se promova a citação da responsável.
PROPOSTA DE ENCAMINHAMENTO
76.	Diante do exposto, submetemos os autos à consideração superior, propondo ao Tribunal:
a)	realizar a citação, com fundamento nos arts. 10, § 1º, e 12, incisos I e II, da Lei 8.443/1992 c/c o art. 202, incisos I e II, do RI/TCU, para que, no prazo de quinze dias, a Prefeitura Municipal de Machadinho D'oeste - RO, em decorrência da conduta praticada, apresente alegações de defesa e/ou recolha, aos cofres especificados, a quantia abaixo indicada, atualizada monetariamente a partir da respectiva data até o efetivo recolhimento, abatendo-se na oportunidade a quantia eventualmente ressarcida, na forma da legislação em vigor, que geraram a irregularidade demonstrada a seguir:
Débito relacionado ao responsável Prefeitura Municipal de Machadinho D'oeste - RO (CNPJ: 22.855.142/0001-73) , na condição de contratado.
Irregularidade: ausência de funcionalidade do objeto, em face da não consecução dos objetivos pactuados no Contrato de Repasse 281.056-91, tendo em vista execução com falhas técnicas e/ou de qualidade, sem aproveitamento útil da parcela executada, não gerando, portanto, o benefício social esperado.
Evidências da irregularidade: documentos técnicos presentes nas peças 1, 2, 94, 95, 102 e 103.
Normas infringidas: Art. 37, caput, c/c o art. 70, parágrafo único, da Constituição da República Federativa do Brasil; art. 93, do Decreto-lei 200/1967; art. 66, do Decreto 93.872/1986. Cláusula Terceira, item 3.2, alínea 'a', do Termo de Contrato.
Cofre credor: Tesouro Nacional.
Valor atualizado do débito (sem juros) em 28/4/2021: R$ 362.682,85
b)	informar aos responsáveis que, caso venham a ser condenados pelo Tribunal, os débitos ora apurados serão acrescidos de juros de mora, nos termos do § 1º do art. 202 do RI/TCU;
c)	esclarecer aos responsáveis, em obediência ao art. 12, § 2º, da Lei 8.443/1992, e ao art. 12, inciso VI, da Resolução TCU 170/2004, que o recolhimento tempestivo do débito somente saneará o processo caso seja reconhecida a sua boa-fé e não se constate outra irregularidade nas contas; 
d)	encaminhar cópia da presente instrução aos responsáveis, a fim de subsidiar a apresentação de suas alegações de defesa e/ou razões de justificativa;
e)	informar à empresa e ao Sr. Marcio Andrade de Medeiros (CPF: XXX.507.274-XX) que o município está sendo citada solidariamente com eles pelo débito consignado nestes autos;
f)	esclarecer aos responsáveis, em obediência ao art. 12, § 3º, da Lei 8.443/1992, e ao art. 12, inciso VII, da Resolução TCU 170/2004, que o não atendimento à citação ou à audiência implicará revelia, para todos os efeitos, dando-se prosseguimento ao processo."
O diretor da SecexTCE divergiu da proposta de encaminhamento alvitrada pelo auditor, no que foi acompanhado pelo secretário[footnoteRef:3]: [3:  Peça 514.] 
"1.	Trata-se de tomada de contas especial instaurada pela Caixa Econômica Federal, em desfavor do Sr. Mario Alves da Costa (CPF: XXX.093.002-XX) , da empresa W. J. C. Construtora Eireli (CNPJ: 01.718.406/0001-77) e do Sr. Marcio Andrade de Medeiros (CPF: XXX.507.274-XX) , em razão de não aproveitamento útil do objeto do Contrato de Repasse 281.056-91 (Siafi 648969) , firmado entre o Ministério do Esporte e o Município de Machadinho D'Oeste/RO, e que tinha por objeto a "construção de quadra coberta na escola polo Cedro Jequitibá".
2.	A citação dos responsáveis teve como fundamento a irregularidade e condutas adiante:
'Irregularidade 1: ausência de funcionalidade do objeto, em face da não consecução dos objetivos pactuados no Contrato de Repasse 281.056-91, tendo em vista execução com falhas técnicas e/ou de qualidade, sem aproveitamento útil da parcela executada, não gerando, portanto, o benefício social esperado.
Responsável: Mario Alves da Costa (CPF: XXX.093.002-XX) .
Conduta: não adotar ações eficazes e de efetiva fiscalização das obras, para evitar ou corrigir a ocorrência de falhas técnicas ou de qualidade que comprometessem a segurança, durabilidade e funcionalidade do objeto conveniado.
Nexo de causalidade: a fiscalização ineficaz da obra, que estava sendo executada com falhas técnicas e/ou de qualidade, deixou de evitar o colapso estrutural pela má execução da estrutura de sustentação da cobertura em concreto armado, acarretando a ausência do benefício social esperado, resultando em dano ao erário.
Culpabilidade: não há excludentes de ilicitude, de culpabilidade e de punibilidade; é razoável supor que o responsável tinha consciência da ilicitude de sua conduta; era exigível conduta diversa da praticada, qual seja, fiscalizar a qualidade da obra e se estava sendo executada conforme as especificações técnicas. 
Responsável: W. J. C. Construtora Eireli (CNPJ: 01.718.406/0001-77) .
Conduta: receber o pagamento por serviços executados com falhas técnicas e/ou de qualidade, no âmbito do objeto do instrumento em questão.
Nexo de causalidade: o recebimento do pagamento por serviços executados com falhas técnicas e/ou de qualidade, no âmbito do objeto do instrumento em questão, acarretou a ausência do benefício social esperado, resultando em dano ao erário.
Culpabilidade: não há excludentes de ilicitude, de culpabilidade e de punibilidade; é razoável supor que o administrador responsável pela pessoa jurídica tinha consciência da ilicitude de sua conduta; era exigível conduta diversa da praticada, qual seja, receber pagamento dos serviços somente após a sua execução conforme especificações previstas no instrumento. 
Responsável: Marcio Andrade de Medeiros (CPF: XXX.507.274-XX) .
Conduta: atestar como adequados serviços executados com falhas técnicas e/ou de qualidade, no âmbito do objeto do instrumento em questão.
Nexo de causalidade: o ateste como adequados de serviços executados com falhas técnicas e/ou de qualidade, no âmbito do objeto do instrumento em questão, acarretou a ausência do benefício social esperado, resultando em dano ao erário.
Culpabilidade: não há excludentes de ilicitude, de culpabilidade e de punibilidade; é razoável supor que o responsável tinha consciência da ilicitude de sua conduta; era exigível conduta diversa da praticada, qual seja, atestar somente serviços executados conforme especificações previstas no instrumento'.
3.	Na instrução precedente (doc 67.861.827-9) , concluiu-se pela revelia da empresa, pelo acolhimento das alegações de defesa do Sr. Mario Alves da Costa (CPF: XXX.093.002-XX) e pela rejeição das alegações de defesa do Sr. Marcio Andrade de Medeiros (CPF: XXX.507.274-XX) . Entretanto, perante a notícia de que o município ganhou no Judiciário ação obrigando a empresa W. J. C. Construtora Eireli (CNPJ 01.718.406/0001-77) a devolver os valores recebidos pela execução da quadra de esportes, a instrução propôs citar o município, solidariamente com a referida empresa e o Sr. Marcio Andrade de Medeiros (CPF: XXX.507.274-XX) .
4.	A instrução entendeu que o desmoronamento da quadra teve como causa falhas na sua execução, rejeitando a tese, levantada pela defesa do Sr. Márcio Andrade, no sentido de que os fortes ventos foram a única causa da ruina da obra e que o laudo (peça 95) usado apontado na citação como prova das supostas falhas construtivas é totalmente desprovido de informações técnicas, pois não concluiu se houve alguma falha técnica e qual seria essa falha. 
5.	Com as vênias de estilo, manifesto-me em desacordo com a proposta formulada por MARCOS ROBERTO MEDEIROS, AUFC (doc 67.861.827-9) , pelos motivos expressos adiante.
6.	Realmente, assiste razão à defesa do Sr. Mário Andrade, quando menciona que o laudo de análise técnica do Governo do Estado de Rondônia (peças 94-95) não serve como prova de que ocorreram falhas construtivas na execução da quadra esportiva e de que tais falhas foram a causa da queda da estrutura de sustentação da cobertura do imóvel. Sobre os fatos, assim discorreu o laudo: 
'Ao analisarmos o vídeo observamos que os fortes ventos registrados no dia do acidente, provocaram o arranchamento da cobertura, com sua estrutura metálica os pilares de sustentação das tesouras da cobertura e de parte das fundações.
A cobertura funcionou como uma vela, provocando o arranchamento dos pilares, desfazendo as ligações pilares-fundações. Pela análise visual do concreto remanescente, este apresenta uma massa de baixa resistência. Os arranques nas ligações das fundações - pilares, são curtos, as armaduras, aparentemente, estão subdimensionadas. As armaduras foram arrancadas como se estivessem enterradas na areia. Para verificação da resistência do concreto será necessário a extração de amostras, para verificação da resistência do concreto, assim como, para aferição do traço deste concreto.
 (...) apesar da falta de manutenção da estrutura metálica, o colapso estrutural foi causado pela má execução da estrutura de sustentação da cobertura em concreto armado'.
7.	Veja que as conclusões do laudo foram todas baseadas em simples análise visual, sem ter sido feita ao menos análise do traço e da resistência do concreto, como confessado pelo próprio perito.
8.	Por outro lado, o Relatório de Acompanhamento de Engenharia - RAE elaborado pela Caixa Econômica Federal, na última vistoria feita por ela nas obras, consignou a não observância de divergências, nas execuções dos serviços ou emprego dos materiais e equipamentos, em relação às especificações definidas no projeto, bem como registrou que obra fora executada com qualidade razoável (peça 103, p. 2) :
4.4 - Observadas realizações divergentes dos projetos aceitos pela CAIXA? (não) 
4.5 - Observados materiais e/ou equipamentos divergentes das especificações aceitas pela CAIXA? (não) ;
4.6 - As divergências tendem a prejudicar o alcance e qualidade do objetivo do CTEF? (não há diverg.) ;
 (...) 
5.2 - Qualidade de execução da obra/serviço: (Razoável) 
9.	Não bastassem as informações do RAE da Caixa contrariando as conclusões do laudo do Governo de Rondônia e a ausência de análise técnica que respaldasse as conclusões do referido laudo, este mesmo documento técnico do estado sugere, contradizendo-se, que os fortes ventos é que foram a causa da derrocada da estrutura esportiva, ao dizer que "A cobertura funcionou como uma vela, provocando o arranchamento dos pilares, desfazendo as ligações pilares-fundações".   
10.	Enfim, não há prova nos autos de que o desmoronamento da estrutura de cobertura da quadra de esporte teve como causa falhas construtivas. Portanto, não há prova de que o dano ao erário resultou de conduta omissiva ou comissiva dos gestores públicos ou da construtora.
11.	Sendo assim, torna-se cogente acolher as alegações de defesa oferecidas pelo Sr. Márcio Andrade de Medeiros (CPF: XXX.507.274-XX) , as quais aproveitam ao Sr. Mário Alves da Costa (CPF: XXX.093.002-XX) e à empresa W. J. C. Construtora Eireli (CNPJ 01.718.406/0001-77) , mesmo ela tendo sido revel, conforme disposição do art. 161 do Regimento Interno do TCU:
Art. 161. Havendo mais de um responsável pelo mesmo fato, a defesa apresentada por um deles aproveitará a todos, mesmo ao revel, no que concerne às circunstâncias objetivas, e não aproveitará no tocante aos fundamentos de natureza exclusivamente pessoal.
12.	Acerca do processo judicial impetrado pelo município, ante as conclusões aqui alcançadas sobre a responsabilização pelo dano apontado, deixa-se de existir respaldo jurídico para o Tribunal cobrar que a entidade municipal repasse à União valores possivelmente recebidos da construtora em decorrência daquela ação judicial.  
13.	Finalmente, cabe registrar que, no momento da queda da estrutura esportiva, o convênio ainda estava em vigor e, dessa feita, sujeito seu objeto à competência fiscal do TCU.
14.	Ante o exposto, elevo os autos à consideração superior, propondo, com vênias por divergir da instrução precedente:
14.1.	considerar revel, para todos os efeitos, a empresa W. J. C. Construtora Eireli (CNPJ 01.718.406/0001-77) ;
14.2.	julgar regulares as contas da empresa W. J. C. Construtora Eireli (CNPJ 01.718.406/0001-77) e dos Srs. Márcio Andrade de Medeiros (CPF: XXX.507.274-XX) e Mário Alves da Costa (CPF: XXX.093.002-XX) , dando-se-lhes quitação plena, nos termos dos arts. 1º, inciso I, 16, inciso I, 18 e 23, inciso I, da Lei 8.443/1992;
14.3.	dar ciência da deliberação que vier a ser proferida, assim como do relatório e do voto que a fundamentarem, aos responsáveis, ao Município de Machadinho D'Oeste/RO e ao Ministério da Cidadania;
14.4.	encerrar o processo.
15.	Declaro, ainda, que foi verificado, no que se mostrou aplicável, o atendimento ao disposto na Resolução - TCU 315/2020."
O MP/TCU, representado pelo subprocurador-geral Paulo Soares Bugarin, manifestou-se nos seguintes termos [footnoteRef:4]: [4:  Peça 516.] 
"	Trata-se de tomada de contas especial instaurada pela Caixa Econômica Federal (CEF) em desfavor de Mário Alves da Costa, prefeito de Machadinho D´Oeste/RO nas gestões 2009-2012 e 2013-2016, em razão de irregularidades detectadas na execução do Contrato de Repasse 281.056-91 (peça 61) . O ajuste foi firmado entre a União e o aludido município com o objetivo de construir uma quadra coberta na escola polo Cedro Jequitibá.
2.	O pacto foi vigente no período de 31/12/2008 a 30/4/2018 e previu o emprego de R$ 371.249,21, dos quais R$ 350.000,00 deveriam ser repassados pelo concedente. No total, somente R$ 244.644,69 foram efetivamente desbloqueados.
3.	No ano de 2014, quando o convênio ainda se encontrava em andamento e a obra já havia atingido um percentual de execução da ordem de 70%, a cobertura da quadra desabou durante uma forte chuva ocorrida na região. Muito embora a empresa W.J.C. Construtora Eireli tenha sido acionada pela Prefeitura para refazer os serviços à época, nada foi feito e a quadra esportiva até hoje não foi erguida.
4.	Por entender que o colapso da estrutura foi decorrente de vícios de qualidade e falhas técnicas cometidas pela empresa encarregada de prestar os serviços, o controle interno impugnou a integralidade dos recursos empregados na obra. Como responsáveis pela reparação do dano causado ao erário, foram arrolados os Srs. Mário Alves da Costa, prefeito à época dos fatos, Márcio Andrade de Medeiros, fiscal do contrato, e a empresa W.J.C. Construtora Eireli, contratada para edificar a quadra esportiva.
5.	Ingressos os autos nesta Corte, os responsáveis retromencionados foram citados para recolherem o valor da dívida aos cofres do Tesouro Nacional ou apresentarem alegações de defesa sobre as irregularidades que lhes foram imputadas.
6.	Conquanto tenha sido devidamente notificada, a empresa W.J.C. Construtora Eireli quedou-se inerte e deixou o prazo para manifestação transcorrer in albis. Deve, assim, ser considerada revel, dando-se prosseguimento ao feito, conforme dispõe o art. 12, § 3º, da Lei 8.443/92.
7.	Os demais agentes carrearam aos autos os expedientes de peças 149 e 153.
8.	Após examinar as ponderações trazidas pelos responsáveis, o auditor instrutor concluiu que o desmoronamento da quadra teve como causa falhas ocorridas no momento de sua execução, as quais seriam de responsabilidade da empresa W.J.C. Construtora Eireli e do fiscal da obra, Sr. Márcio Andrade de Medeiros. Por esse motivo, concluiu que ambos devem ser condenados à reparação do prejuízo. Por outro lado, verificou que o prefeito à época dos fatos não integraria a cadeia causal do débito, motivo pelo qual sugeriu a sua exclusão desta relação processual.
9.	Além disso, lembrou que os fatos em apreço já foram submetidos ao crivo do Poder Judiciário por meio da Ação Civil Pública 7000073-11.2017.8220019, em que a empreiteira responsável pela construção da quadra foi condenada a devolver ao Município de Machadinho D´Oeste/RO todo o montante que recebeu pelos serviços. Por conseguinte, propôs a citação do ente federado para que o próprio município restitua o débito aos cofres federais, uma vez que os recursos foram reembolsados pela W.J.C. Construtora Eireli em cumprimento à decisão da Justiça.
10.	O diretor da subunidade divergiu dessa solução, por entender que os elementos constantes dos autos não seriam suficientes para demonstrar que o colapso da cobertura da quadra esportiva foi decorrente de erros cometidos no momento de sua construção. Assim, alvitrou proposta para julgar regulares as contas dos responsáveis arrolados e, assim, arquivar o processo. Este entendimento foi endossado pelo titular da unidade técnica.
11.	Com as vênias de estilo por dissentir do corpo diretivo da Secex-TCE, perfilho as conclusões esposadas pelo auditor instrutor, sem prejuízo de sugerir outro desfecho para este feito.
12.	Após compulsar o processo, julgo que o conjunto probatório que compõe esta TCE é suficiente para que seja caracterizada a responsabilidade da empresa W.J.C. Construtora Eireli pelo não atingimento dos objetivos almejados pelo Contrato de Repasse 281.056-91.
13.	Conforme visto, a cobertura da quadra esportiva desabou durante uma tempestade, quando as obras de sua construção ainda se encontravam em andamento. Chama a atenção o fato de a estrutura ter colapsado pouco tempo após ter sido erguida, o que denota a existência de falha grave no processo construtivo. A esse respeito, observo que não constam dos autos indícios de que as chuvas ocorridas no momento do desmoronamento tenham sido anormais ou atípicas para a região. Não constam dos autos relatos ou notícias de jornais informando sobre a ocorrência de desabamentos de outras edificações na localidade na mesma ocasião, fato que reforça a tese de que o sinistro se deu em razão de uma falha técnica cometida no momento de construção da cobertura.
14.	Esse entendimento é ratificado pelo laudo de vistoria emitido por engenheiro civil que visitou o local das obras pouco tempo após o seu colapso, o qual dispôs in verbis:
'A estrutura metálica apresenta trechos com corrosão e falhas nas ligações que compõem as tesouras. Apesar da falta de manutenção da estrutura metálica, o colapso estrutural foi causado pela má execução da estrutura de sustentação da cobertura em concreto armado. Se os pilares estivessem perfeitamente ancorados às fundações, a cobertura poderia ter sofrido algum tipo de ano, mas não na intensidade registrada. (Peça 95, p. 3.) 
A cobertura funcionou como uma vela, provocando o arrancamento dos pilares, desfazendo as ligações pilares-fundações. Pela análise visual do concreto remanescente, este apresenta uma massa esfarelada, com aspecto de massa de baixa resistência. Os arranques nas ligações das fundações-pilares são curtos, as armaduras estão aparentemente subdimensionadas. As armaduras foram arrancadas como se estivessem enterradas na areia'. (Peça 94, p. 2.) 
15.	Com base no laudo acima reproduzido, é possível concluir que houve falha na execução do objeto em tela, pois o esperado é que uma obra recém realizada seja capaz de resistir às forças provocadas por chuvas fortes rotineiras.
16.	Os mesmos fundamentos expostos servem como justificativa para que sejam rejeitadas as alegações de defesa do Sr. Márcio Andrade de Medeiros, fiscal da obra designado pela Prefeitura, cuja missão era garantir o bom andamento dos serviços contratados. Assim, entendo que o agente também deve ser responsabilizado pela reparação do dano causado ao erário.
17.	Por fim, reputo que a existência de sentença judicial condenando a empresa contratada à restituição dos valores ao Município de Machadinho D´Oeste/RO não é justificativa suficiente para que se proceda à citação desse ente federado com vistas a buscar o ressarcimento do débito ora apurado. A esse respeito, não identifiquei nos autos comprovação de que a empreiteira já tenha adimplido a obrigação estabelecida pela decisão do Judiciário, motivo pelo qual cumpre julgar irregulares as contas dos responsáveis, condená-los ao ressarcimento da dívida e ao pagamento da sanção pecuniária estabelecida no art. 57 da Lei 8.443/92.
18.	Ante o exposto, este representante do Ministério Público de Contas manifesta-se favorável à aprovação da seguinte proposta:
	a) considerar revel a empresa W.J.C. Construtora Eireli;
	b) julgar regulares as contas de Mário Alves da Costa, prefeito de Machadinho D´Oeste/RO à época dos fatos;
	c) julgar irregulares as contas de W.J.C. Construtora Eireli e de Márcio Andrade de Medeiros, condenando-os solidariamente ao recolhimento aos cofres do Tesouro Nacional de débito atualizado monetariamente e acrescido de juros de mora (valor atualizado do débito (sem juros) em 28/4/2021: R$ 362.682,85) ;
	d) aplicar individualmente à empresa W.J.C. Construtora Eireli e ao Sr. Márcio Andrade de Medeiros a multa prevista no art. 57 da Lei 8.443/92."
É o relatório.

8.1. Reginaldo Ferreira dos Santos (5947/OAB-RO), representando Marcio Andrade de Medeiros.  
8.2. Cassia Franciele dos Santos Silva (9.503/OAB-RO), representando Mario Alves da Costa.

Subprocurador-Geral Paulo Soares Bugarin.

TOMADA DE CONTAS ESPECIAL. CONSTRUÇÃO DE QUADRA DE ESPORTES. DESMORONAMENTO COM A OBRA EM ANDAMENTO. DIVERGÊNCIAS ENTRE AUDITOR-INSTRUTOR, INSTÂNCIAS DA SECEXTCE E MPTCU. CONTAS REGULARES PARA DOIS RESPONSÁVEIS. CONTAS IRREGULARES PARA A EMPRESA CONTRATADA. MULTA. COMUNICAÇÕES.

TOMADA DE CONTAS ESPECIAL (TCE)

Secretaria de Controle Externo de Tomada de Contas Especial (SecexTCE).

Em exame, tomada de contas especial instaurada pela Caixa Econômica Federal, representando o extinto Ministério do Esporte, em desfavor dos Srs. Mario Alves da Costa, prefeito na gestão 2013-2016 do município de Machadinho D'Oeste/RO, e Marcio Andrade de Medeiros, engenheiro fiscal da obra, e da empresa W. J. C. Construtora Eireli, em virtude da não comprovação da regular aplicação dos recursos repassados por meio do contrato de repasse 281.056-91, celebrado entre o ministério e a municipalidade, cujo objeto foi a "construção de quadra coberta na Escola Polo Cedro Jequitibá"[footnoteRef:2]. [2:  Peça 21 e 126.] 
O ajuste totalizou R$ 371.249,21, sendo R$ 350.000,00 provenientes da União, dos quais foram desbloqueados R$ 244.644,69[footnoteRef:3]. A vigência estava originalmente estipulada para o período de 31/12/2008 a 30/12/2009[footnoteRef:4], estendida, mediante sucessivas prorrogações[footnoteRef:5], até 30/4/2018, com prazo para apresentação da prestação de contas fixado para terminar em 29/6/2018[footnoteRef:6]. [3:  Peça 61.]  [4:  Peça 21.]  [5:  Peças 63, 65, 67, 69, 71, 73, 75, 77, 79, 81, 83, 86, 87, 89 e 91.]  [6:  Peça 91.] 
Para execução da obra, a municipalidade celebrou contrato com a empresa W. J. C. Construtora Eireli [footnoteRef:7] em 6/5/2011, após diversas tratativas com a CAIXA relacionadas ao procedimento licitatório e ao licenciamento ambiental. À empresa foram pagos os seguintes valores: R$ 153.750,79, em 18/12/2013, R$ 21.249,21, em 18/12/2013, R$ 24.777,23, em 12/5/2014, e R$ 44.867,46 em 4/9/2014. [7:  Peça 98.] 
A primeira vistoria da repassadora ocorreu na data de 28/10/2013, tendo sido atestado 59,62% de execução, e a segunda e última, em 2/7/2014, oito meses após a primeira, resultando em índice de 12,10%, com total acumulado de 71,72%[footnoteRef:8]. Em 30/9/2014, com a obra ainda em andamento, a estrutura concluída da quadra poliesportiva ruiu, em virtude das chuvas e ventanias, o que foi comunicado pelo município àquela empresa pública em 16/10/2014[footnoteRef:9]. [8:  Peça 1.]  [9:  Peça 22. A CAIXA somente tomou conhecimento em 5/11/2014.] 
A CAIXA, então, em 5/1/2015, orientou[footnoteRef:10], municipalidade sobre a necessidade de buscar diretamente junto aos envolvidos no projeto/execução da obra (construtor, projetista e fiscalização) , bem como de perito em construção civil, os devidos esclarecimentos sobre o fato ocorrido (desmoronamento da estrutura de concreto e da estrutura metálica) , para determinar quais as medidas necessárias para reparação dos danos e retomada dos serviços para conclusão do empreendimento. [10:  Ofício n° 001112015/GIGOV/PV, peça 1.] 
Apesar de todo tempo decorrido desde o desmoronamento em 2014, a obra não foi retomada, permanecendo inacabada e, portanto, desprovida de funcionalidade, motivo que ensejou a instauração da tomada de contas especial, em 1º/11/2019, devido ao "não aproveitamento útil do objeto do Contrato de Repasse 281.056-91 em virtude da execução com falhas técnicas e/ou de qualidade"[footnoteRef:11].  [11:  Peça 126.] 
Segundo o relatório do tomador[footnoteRef:12]: [12:  Peça 126.] 
"A execução do objeto contratado referente a construção de quadra coberta coletiva no município de Machadinho D´Oeste/RO teve seu início em 14/08/13, sendo atestada a execução parcial de 71,72% mediante vistoria desta mandatária (peça 103) . O município informou em 05 de novembro de 2014 que a obra havia sofrido avarias acarretadas por fortes chuvas e ventanias. Conforme laudo técnico (peças 94-95) , 'apesar da falta de manutenção da estrutura metálica, o colapso estrutural foi causado pela má execução da estrutura de sustentação da cobertura em concreto armado'. A partir de então, o tomador mencionou que faria a devolução dos recursos financeiros, solicitando em algumas ocasiões o montante atualizado para a Caixa mas, apesar da expectativa do reembolso, o valor não foi efetivamente devolvido." (grifei) 
Os responsáveis identificados pelo tomador Srs. Mario Alves da Costa e Marcio Andrade de Medeiros e a empresa W. J. C. Construtora Eireli foram arrolados na fase interna e devidamente notificados[footnoteRef:13]. Os primeiros apresentaram justificativas que foram consideradas insuficientes para elidir a irregularidade e não devolveram os recursos[footnoteRef:14]; ao passo que a empresa não apresentou quaisquer justificativas e tampouco restituiu os recursos. [13:  Peças 5, 7 e 10.]  [14:  Peças 18] 
No âmbito do Tribunal, a Secretaria de Controle Externo de Tomada de Contas Especial (Secex-TCE) concluiu pela necessidade de realização de citações em virtude da "ausência de funcionalidade do objeto, em face da não consecução dos objetivos pactuados no Contrato de Repasse 281.056-91, tendo em vista execução com falhas técnicas e/ou de qualidade, sem aproveitamento útil da parcela executada, não gerando, portanto, o benefício social esperado", nos seguintes termos[footnoteRef:15]: [15:  Peça 134.] 
Para o Sr. Mario Alves da Costa:
"Conduta: não adotar ações eficazes e de efetiva fiscalização das obras, para evitar ou corrigir a ocorrência de falhas técnicas ou de qualidade que comprometessem a segurança, durabilidade e funcionalidade do objeto conveniado."
Para a empresa W. J. C. Construtora Eireli
"Conduta: receber o pagamento por serviços executados com falhas técnicas e/ou de qualidade, no âmbito do objeto do instrumento em questão."
Para o Sr. Marcio Andrade de Medeiros:
"Conduta: atestar como adequados serviços executados com falhas técnicas e/ou de qualidade, no âmbito do objeto do instrumento em questão."
Regularmente citados[footnoteRef:16], a empresa W. J. C. Construtora Eireli permaneceu silente devendo ser considerada revel, nos termos dispostos no art. 12, § 3º, da Lei 8.443/1992. Os demais responsáveis apresentaram suas alegações de defesa[footnoteRef:17].  [16:  Peças 140, 141, 142 e 160.]  [17:  Peças 149, 153 e 162.] 
O ex-prefeito argumenta, em síntese, que adotou medidas diversas à época dos fatos, o que incluiu o registro de ocorrência policial, a rescisão unilateral do contrato com a empresa[footnoteRef:18] e o ajuizamento de ação civil pública sob o número 7000073-11-2017.822.0019 visando à reparação dos danos materiais. Alega, ademais, que não detinha mais, após o fim de seu mandato, quaisquer ingerências sobre as medidas adicionais que eventualmente deveriam ser adotadas[footnoteRef:19]. [18:  Peça 43.]  [19:  Peça 153.] 
Ao examinar o caso, o auditor-instrutor propugna pela boa-fé do então mandatário e propõe que suas contas sejam julgadas regulares com ressalvas, ao passo que as instâncias diretivas da unidade instrutiva (diretor e secretário) entendem que devem ser julgadas regulares[footnoteRef:20]. [20:  Peça 164.] 
O engenheiro-fiscal da obra alega que não lhe foi garantido o direito ao contraditório e à ampla defesa; que não detinha competência, poderes ou condição para realizar fiscalização, tendo em vista que ele é apenas um dos cinco membros da comissão de fiscalização e recebimento de obras públicas da prefeitura; que não houve o fornecimento de meios de fiscalização pelo ente público, o que ensejaria a ausência de responsabilidade sua; que a responsabilidade seria do engenheiro constante do ART 8207285101, apresentado pela empresa, que no caso era o Sr. William Gediel Lagina, CREA/SC 929591D; e que, a despeito de atribuir a responsabilidade a terceiro, aponta, paradoxalmente, que se trata de caso fortuito ou força maior, nos termos do que dispõe o art. 393 do Código Civil, tendo em vista que o acontecimento, um fenômeno da natureza, foi alheio à vontade do contratante ou do agente[footnoteRef:21]. [21:  Peça 153.] 
O responsável afirma, ainda, que o laudo que fundamentou a sua responsabilização é totalmente desprovido de informações técnicas, pois o documento não conclui se houve alguma falha técnica e qual seria essa falha e que não há nos autos qualquer evidência de má-fé, de conduta improba ou outras provas capazes de demonstrar a desonestidade do agente público na condução de suas atividades[footnoteRef:22]. [22:  Peça 153.] 
O auditor-instrutor da SecexTCE examinou cada aspecto levantado pelo responsável em suas alegações de defesa[footnoteRef:23]. [23:  Peça 164.] 
Quanto à questão preliminar de que não lhe foi garantido o direito ao contraditório e à ampla defesa no presente processo, aponta que a alegação não merece prosperar, pois o responsável teve a oportunidade, ainda na fase interna, de se manifestar a respeito das irregularidades apuradas, além de haver sido instado pelo Tribunal por meio do ato de citação.
No tocante à alegação de que não poderia ser responsabilizado por ser apenas um dos cinco membros da comissão de fiscalização e recebimentos de obras públicas da prefeitura, a instrução destaca que o ART 8207376089 relativo à "fiscalização da obra" foi emitido pelo próprio responsável, fato que demonstra sua atribuição.
Sobre a alegação de que não lhe foram fornecidos meios de fiscalização pelo ente público, a instrução consigna que não foram apresentadas evidências que eximam a responsabilidade do defendente.
Ainda segundo a instrução, a alegação de que o dano foi causado por fenômeno da natureza também não merece prosperar, pois com base em vistoria realizada, em 30/9/2015, pelo governo do estado de Rondônia, e que tinha por objeto a avaliação expedita do acidente estrutural, atestou-se que "apesar da falta de manutenção da estrutura metálica, o colapso estrutural foi causado pela má execução da estrutura de sustentação da cobertura em concreto armado". O referido laudo de análise técnica consigna, ainda, que, em análise visual, o concreto remanescente apresentava massa esfarelada, com aspecto de massa de baixa resistência. Apesar de o defendente levantar suspeita sobre o laudo emitido por solicitação do governo do estado de Rondônia, a instrução ressalta que não foram apresentadas evidências que contraponham as conclusões ali consignadas.
E, por fim, no que se refere à alegação de que a responsabilidade seria do engenheiro constante do ART 8207285101, apresentado pela empresa, o auditor-instrutor esclarece que empresa também está sendo responsabilizada pelo dano.
Assim, a instrução propõe rejeitar as alegações de defesa apresentadas, visto que os argumentos de defesa não foram suficientes para elidir a irregularidade imputada ao responsável.
De modo diverso, as instâncias dirigentes da SecexTCE examinaram o caso da seguinte maneira[footnoteRef:24]: [24:  Peças 165 e 166.] 
"6.	Realmente, assiste razão à defesa do Sr. Mário Andrade, quando menciona que o laudo de análise técnica do Governo do Estado de Rondônia (peças 94-95) não serve como prova de que ocorreram falhas construtivas na execução da quadra esportiva e de que tais falhas foram a causa da queda da estrutura de sustentação da cobertura do imóvel. Sobre os fatos, assim discorreu o laudo: 
'Ao analisarmos o vídeo observamos que os fortes ventos registrados no dia do acidente, provocaram o arranchamento da cobertura, com sua estrutura metálica os pilares de sustentação das tesouras da cobertura e de parte das fundações.
A cobertura funcionou como uma vela, provocando o arranchamento dos pilares, desfazendo as ligações pilares-fundações. Pela análise visual do concreto remanescente, este apresenta uma massa de baixa resistência. Os arranques nas ligações das fundações - pilares, são curtos, as armaduras, aparentemente, estão subdimensionadas. As armaduras foram arrancadas como se estivessem enterradas na areia. Para verificação da resistência do concreto será necessário a extração de amostras, para verificação da resistência do concreto, assim como, para aferição do traço deste concreto.'
 (...) apesar da falta de manutenção da estrutura metálica, o colapso estrutural foi causado pela má execução da estrutura de sustentação da cobertura em concreto armado.
7.	Veja que as conclusões do laudo foram todas baseadas em simples análise visual, sem ter sido feita ao menos análise do traço e da resistência do concreto, como confessado pelo próprio perito.
8.	Por outro lado, o Relatório de Acompanhamento de Engenharia - RAE elaborado pela Caixa Econômica Federal, na última vistoria feita por ela nas obras, consignou a não observância de divergências, nas execuções dos serviços ou emprego dos materiais e equipamentos, em relação às especificações definidas no projeto, bem como registrou que obra fora executada com qualidade razoável (peça 103, p. 2) :
'4.4 - Observadas realizações divergentes dos projetos aceitos pela CAIXA? (não) 
4.5 - Observados materiais e/ou equipamentos divergentes das especificações aceitas pela CAIXA? (não) ;
4.6 - As divergências tendem a prejudicar o alcance e qualidade do objetivo do CTEF? (não há diverg.) ;
 (...) 
5.2 - Qualidade de execução da obra/serviço: (Razoável) '
9.	Não bastassem as informações do RAE da Caixa contrariando as conclusões do laudo do Governo de Rondônia e a ausência de análise técnica que respaldasse as conclusões do referido laudo, este mesmo documento técnico do estado sugere, contradizendo-se, que os fortes ventos é que foram a causa da derrocada da estrutura esportiva, ao dizer que 'A cobertura funcionou como uma vela, provocando o arranchamento dos pilares, desfazendo as ligações pilares-fundações'.   
10.	Enfim, não há prova nos autos de que o desmoronamento da estrutura de cobertura da quadra de esporte teve como causa falhas construtivas. Portanto, não há prova de que o dano ao erário resultou de conduta omissiva ou comissiva dos gestores públicos ou da construtora." (grifei) 
Propõem, assim, acolher as alegações de defesa oferecidas pelo Sr. Márcio Andrade de Medeiros, as quais aproveitariam ao Sr. Mário Alves da Costa e à empresa W. J. C. Construtora Eireli, e julgar todas as contas dos responsáveis integrantes desta tomada de contas especial regulares.
A empresa W.J.C Construtora Eireli, embora não tenha apresentado alegações de defesa, foi condenada pela justiça estadual, no âmbito da ação civil pública 7000073-11-2017.822.0019 suprarreferida, a restituir a importância de R$ 265.893,89, correspondente ao valor total atualizado que recebeu para a execução da obra.
A despeito de não constar dos autos qualquer informação sobre a efetiva restituição dos valores, o auditor-instrutor propôs que a municipalidade fosse citada por haver se beneficiado, ao não devolver aos cofres federais[footnoteRef:25] os valores supostamente ressarcidos àquele ente pela W.J.C Construtora Eireli em cumprimento à decisão judicial. A proposta não contou com a aprovação das instâncias superiores da secretaria. [25:  Art. 3º da Decisão Normativa TCU 57/2004.] 
O MP/TCU diverge de ambas as propostas apresentadas[footnoteRef:26]: [26:  Peça 167.] 
"12.	Após compulsar o processo, julgo que o conjunto probatório que compõe esta TCE é suficiente para que seja caracterizada a responsabilidade da empresa W.J.C. Construtora Eireli pelo não atingimento dos objetivos almejados pelo Contrato de Repasse 281.056-91.
13.	Conforme visto, a cobertura da quadra esportiva desabou durante uma tempestade, quando as obras de sua construção ainda se encontravam em andamento. Chama a atenção o fato de a estrutura ter colapsado pouco tempo após ter sido erguida, o que denota a existência de falha grave no processo construtivo. A esse respeito, observo que não constam dos autos indícios de que as chuvas ocorridas no momento do desmoronamento tenham sido anormais ou atípicas para a região. Não constam dos autos relatos ou notícias de jornais informando sobre a ocorrência de desabamentos de outras edificações na localidade na mesma ocasião, fato que reforça a tese de que o sinistro se deu em razão de uma falha técnica cometida no momento de construção da cobertura.
14.	Esse entendimento é ratificado pelo laudo de vistoria emitido por engenheiro civil que visitou o local das obras pouco tempo após o seu colapso, o qual dispôs in verbis:
'A estrutura metálica apresenta trechos com corrosão e falhas nas ligações que compõem as tesouras. Apesar da falta de manutenção da estrutura metálica, o colapso estrutural foi causado pela má execução da estrutura de sustentação da cobertura em concreto armado. Se os pilares estivessem perfeitamente ancorados às fundações, a cobertura poderia ter sofrido algum tipo de ano, mas não na intensidade registrada. (Peça 95, p. 3.) 
A cobertura funcionou como uma vela, provocando o arrancamento dos pilares, desfazendo as ligações pilares-fundações. Pela análise visual do concreto remanescente, este apresenta uma massa esfarelada, com aspecto de massa de baixa resistência. Os arranques nas ligações das fundações-pilares são curtos, as armaduras estão aparentemente subdimensionadas. As armaduras foram arrancadas como se estivessem enterradas na areia. (Peça 94, p. 2.) '
15.	Com base no laudo acima reproduzido, é possível concluir que houve falha na execução do objeto em tela, pois o esperado é que uma obra recém realizada seja capaz de resistir às forças provocadas por chuvas fortes rotineiras.
16.	Os mesmos fundamentos expostos servem como justificativa para que sejam rejeitadas as alegações de defesa do Sr. Márcio Andrade de Medeiros, fiscal da obra designado pela Prefeitura, cuja missão era garantir o bom andamento dos serviços contratados. Assim, entendo que o agente também deve ser responsabilizado pela reparação do dano causado ao erário.
17.	Por fim, reputo que a existência de sentença judicial condenando a empresa contratada à restituição dos valores ao Município de Machadinho D´Oeste/RO não é justificativa suficiente para que se proceda à citação desse ente federado com vistas a buscar o ressarcimento do débito ora apurado. A esse respeito, não identifiquei nos autos comprovação de que a empreiteira já tenha adimplido a obrigação estabelecida pela decisão do Judiciário, motivo pelo qual cumpre julgar irregulares as contas dos responsáveis, condená-los ao ressarcimento da dívida e ao pagamento da sanção pecuniária estabelecida no art. 57 da Lei 8.443/92." (grifei) .
Opina, assim, pelo julgamento pela irregularidade das contas da empresa e do engenheiro-fiscal, com a respectiva aplicação de multa, condenando-os ao ressarcimento, e pelo julgamento pela regularidade das contas do ex-prefeito.
II
Preliminarmente, incide, sobre a empresa, os efeitos da revelia, dando-se prosseguimento ao processo, nos termos do art. 12, § 3º, da Lei 8.443/1992.
Com relação à ela, a decisão judicial proferida no âmbito da ação civil pública 7000073-11-2017.822.0019 foi assertiva e conclusiva[footnoteRef:27] sobre sua responsabilidade no caso: [27:  Peça 19.] 
" (...) 
Para as questões de fato e de direito, as provas constantes dos autos são suficientes. Desnecessária a oitiva de testemunhas, pois a discussão de responsabilidade pelo desabamento não será desvendada pela descrição ocular. De qualquer sorte, já consta no Id. n. 12372026 manuscritos em que testemunhas descreveram o que viram no dia do acontecimento. 
Inviável a produção de prova pericial neste momento, pois as constatações feitas à época do acontecimento são mais fiéis e próximas da realidade do evento. Não é juridicamente possível que se tente voltar ao tempo para examinar novamente a ruína, já que os efeitos deletérios do tempo não acrescentariam esclarecimentos que suprissem os questionamentos da parte requerida, especialmente porque já aludido pelas partes a ausência de preservação do local. Poderia a parte ter postulado, cautelarmente, o exame pericial, o que não se verifica na hipótese destes autos.
 (...) 
A configuração da responsabilidade civil da requerida depende da comprovação dos fatos, do nexo causal e da culpa por negligência. A empresa requerida era responsável pela obra até a sua CONCLUSÃO, além de responder por eventuais vícios de construção e pela qualidade dos materiais empregados. 
Emerge dos autos a incontrovérsia acerca do vínculo existente entre as partes, notadamente no contrato para prestação de serviços e execução de obras entre elas firmado. 
No mesmo trilhar, igualmente incontroverso que a requerida deu início à construção da quadra poliesportiva, tendo recebido as medições correspondentes no montante de 265.892,90 e, por fim, o desabamento da estrutura construída. 
Há de se destacar que esse desabamento é afirmado pela parte requerente, confessado pela requerida e comprovado pelos documentos que instruem esta ação, especialmente o laudo de análise técnica constante do Id. n. 12371994. 
Do referido documento, extrai-se de relevante (pág. 3) : 
A estrutura metálica apresenta trechos com corrosão e falhas nas ligações que compõem as tesouras. Apesar da falta de manutenção da estrutura metálica, o colapso estrutural foi causado pela má execução da estrutura de sustentação da cobertura em concreto armado. Se os pilares estivessem perfeitamente ancorados às fundações, a cobertura poderia ter sofrido algum tipo de dano, mas não na intensidade registrada. - destaque não original.
Isso é capaz de demonstrar a negligência da requerida e a evidente falha na execução da obra, o que é igualmente suficiente para afastar a possibilidade de acolhimento da excludente da ilicitude da força maior como sustentado na peça contestatória.
Cumpre afirmar que a requerida, ciente da problemática advinda do desabamento em questão, deixa de comprovar que teria adotado as cautelas devidas para minorar os danos causados à municipalidade, tampouco que teria providenciado eventual vistoria por profissional de sua confiança para o fim de prevenir responsabilidade.
De outro lado, e como já afirmado acima, a requerida chega a reconhecer parte do pedido, pois formula pedido alternativo para, em caso de acolhimento da pretensão inicial, seja a condenação limitada ao valor efetivamente comprovado nos autos, tal como se observa do item c ("Caso não seja indeferido o dano material, requer seja apurado o valor efetivamente comprovado nos autos") . Nesse trilhar, evidente a responsabilidade civil da requerida, eis que devidamente demonstrado o dano (desabamento) , o nexo de causalidade (falha na execução do serviço) e a culpa da requerida. 
 (...) ".
Para a justiça estadual, portanto, a empresa era responsável pela obra até a sua conclusão, além de responder por eventuais vícios de construção e pela qualidade dos materiais empregados. A sentença é peremptória ao afirmar que "o colapso estrutural foi causado pela má execução da estrutura de sustentação da cobertura em concreto armado", não se tratando, portanto, de mero fenômeno da natureza. A sentença foi mantida em sede recursal por acórdão do Tribunal de Justiça de Rondônia (TJRO) . 
A responsabilidade da empresa está apropriadamente caracterizada, assistindo razão ao MPTCU quanto à desnecessidade de citação da municipalidade, uma vez que não constam dos autos informação de que houve o efetivo ressarcimento. Outrossim, em consulta ao encaminhamento processual do caso no TJRO é possível verificar que não foi efetuada a restituição, tendo o nome da empresa sido incluído no SerasaJud[footnoteRef:28]. Ademais da responsabilidade judicialmente tipificada, a condenação da empresa neste processo permite a constituição do título executivo extrajudicial que servirá para a cobrança do valor. Em caso de a empresa haver efetuado o pagamento aos cofres municipais em algum momento após a prolação deste acórdão, compensações e outras discussões deverão ocorrer na fase de execução. [28:  Em https://pjepg.tjro.jus.br/consulta/ConsultaPublica/DetalheProcessoConsultaPublica/documentoSemLoginHTML.seam?ca=a95346b77f0deda4034d824714e0ac7a48de93888c09dad5b332e9f0a801742bc9bff57b2e90e79daea3ff55394b92ab6755f3f06c1702d3&idProcessoDoc=53775986, acesso em 19/8/2021.] 
Examino agora a conduta dos demais responsáveis.
No tocante ao Sr. Mário Alves da Costa, ex-prefeito, acolho o posicionamento do auditor-instrutor e das instâncias diretivas da SecexTCE e a opinião do MP/TCU que propugnam para que não seja responsabilizado, motivo pelo qual acato suas razões de justificativa e julgo suas contas regulares.
Quanto ao engenheiro-fiscal da obra, Sr. Márcio Andrade Medeiros, embora fosse responsável pela fiscalização da obra, a própria sentença judicial proferida mais próxima dos acontecimentos e com base em um conjunto probatório mais amplo que incluiu testemunhos e confissões se mostra suficiente para caracterizar a atuação negligente da empresa, motivo pela qual foi responsabilizada no caso. Não constam, por exemplo, relatos de conluio entre o engenheiro-fiscal e a empresa e tampouco atuação negligente, imprudente ou imperita daquele responsável. Ademais, a obra estava em andamento e quaisquer vícios poderiam ser corrigidos antes da entrega final, não havendo, portanto, demonstração efetiva de nexo causal entre as condutas do fiscal e a má execução técnica da obra, reconhecida pela empresa e confirmadas posteriormente. Portanto, suas razões de justificativa também podem ser acatadas.
Por fim, destaco que não se operou na situação em exame a prescrição da pretensão punitiva, uma vez que a irregularidade sancionada ocorreu em 4/9/2014, enquanto o ato de ordenação da citação dos responsáveis ocorreu em 12/8/2020[footnoteRef:29]. Dessa forma, impõe-se a aplicação da multa prevista no art. 57 da Lei 8.443/1992.  [29:  Peça 134.] 
Diante do exposto, manifesto-me pela aprovação do acórdão que ora submeto à apreciação deste Colegiado.
TCU, Sala das Sessões, em 30 de novembro de 2021.
Weder de Oliveira
Relator